【裁判字號】    89,上訴,1988
【裁判日期】    891206
【裁判案由】    偽造文書等
【裁判全文】
臺灣高等法院臺中分院刑事判決                  八十九年度上訴字第一九八八號
    上  訴  人
    即  被  告  甲○○
   選任辯護人   黃文崇
右上訴人因偽造文書案件，不服臺灣台中地方法院八十九年度易字第八三九號中華民
國八十九年九月十三日第一審判決（起訴案號：臺灣台中地方法院檢察署八十八年度
偵字第二○八七九、二三二一二號），提起上訴，本院判決如左：
      主  文
上訴駁回，甲○○緩刑肆年。
      事  實
一甲○○（原名王增運）與王麗雯（同案被告經原審法院諭知無罪確定）結婚後，
    育有一子王昀謙，其後因雙方不合欲協議離婚，甲○○竟基於偽造印章、印文與
    署押及偽造私文書之概括犯意，以及行使偽造私文書之犯意，未事先徵詢向其投
    保保險之客戶即案外人吳澄煌及袁惠萍之同意，即先於八十四年六月九日前某日
    ，委由台中市某一不知情之刻印店人員偽刻「吳澄煌」及「袁惠萍」之印章各一
    枚，而於同年月八日下午某時許，在其與王麗雯所承租位於台中市○○路之租屋
    處寫好離婚協議書之內容，並於離婚協議書上立書人甲方欄內簽寫其原名「王增
    運」及蓋章，且書寫其與王麗雯之身分證統一編號與地址，再交予王麗雯於離婚
    協議書上立書人乙方內簽名、蓋章後，竟於同年月八日或九日某時許，在不詳處
    所，以其業經吳澄煌及袁惠萍同意擔任其與王麗雯協議離婚之見證人之意思，先
    後蓋用上開偽刻之吳澄煌與袁惠萍印章，而偽造「吳澄煌」之印文二枚與「袁惠
    萍」之印文三枚，並偽造「吳澄煌」與「袁惠萍」之署押各一枚於上開離婚協議
    書上見證人欄內，再填載見證人吳澄煌及袁惠萍之身分證統一編號與地址，而分
    別偽造上開離婚協議書上見證人部分之私文書，其後繼之於同年月九日某時許，
    持其因擔任保險業務員關係所取得「吳澄煌」及「袁惠萍」之身分證影本及上開
    偽造離婚協議書上見證人部分之私文書，與不知上情之王麗雯共同至位於台中縣
    外埔鄉○○村○○路三五二號之台中縣外埔鄉戶政事務所辦理離婚登記，以行使
    上開偽造離婚協議書上見證人部分之私文書，致上開戶政事務所公務員誤以吳澄
    煌及袁惠萍確已同意擔任上開離婚協議之見證人，而將見證人確已見證甲○○及
    王麗雯上開協議離婚等不實事項登載於其職務上所掌之離婚登記資料之公文書上
    ，足生損害於吳澄煌、袁惠萍及戶政機關對於戶政資料管理之正確性。嗣於八十
    八年九月十六日，甲○○在上開犯行未發覺前，主動向台灣台中地方法院檢察署
    檢察官自首並表示願接受裁判，甫獲悉上情。
二、案經甲○○自首由台灣台中地方法院檢察署檢察官偵查起訴。
      理  由
一、訊據上訴人即被告甲○○固供承其確曾因從事保險業務而取得其客戶吳澄煌及袁
    惠萍之身分證影本，而上開離婚協議書之內容及其上之身分證統一編號與地址確
    均為其所填載，且書立離婚協議書時吳澄煌及袁惠萍均未參與等情不諱，核與證
    人吳澄煌於偵查中證述情節相符，並有離婚協議書及慶豐人壽保險與附加契約要
    保書附卷足參，雖矢口否認有何偽造印章、印文與署押、偽造私文書及行使偽造
    私文書之犯行，並辯稱略以：離婚協議書上見證人吳澄煌及袁惠萍之身分證影本
    係置放於上開租屋處，而離婚協議書上見證人欄內吳澄煌及袁惠萍之印章、印文
    及署押均係同案被告王麗雯（原審法院諭知無罪確定）所為，非其所偽造，其尚
    曾反對被告王麗雯偽造吳澄煌及袁惠萍之印章、印文及署押云云。惟經查：
（一）雖經檢察官及原審法院先後將被告甲○○、王麗雯當庭書寫與平日書寫之字跡
      ，以及上開離婚協議書等資料，送請法務部調查局、內政部警政署刑事警察局
      及憲兵司令部刑事鑑識中心鑑驗核對筆跡之結果，均係無從鑑定見證人欄內之
      筆跡為何人所寫等情，有法務部調查局八十九年一月十七日函、內政部警政署
      刑事警察局八十九年三月十四日函及憲兵司令部刑事鑑識中心八十九年四月十
      二日鑑驗通知書附卷足參，從而即屬無法確認上開見證人「吳澄煌」及「袁惠
      萍」之署押係否為被告王麗雯或被告甲○○何者所簽寫，亦即尚無法證明被告
      甲○○陳稱上開見證人之署押均為被告王麗雯所寫等情之虛實。
（二）然查，被告甲○○以離婚協議書上見證人欄內吳澄煌及袁惠萍之印章、印文及
      署押均係被告王麗雯所為，非其所偽造，並其曾反對被告王麗雯偽造吳澄煌及
      袁惠萍之印章、印文及署押等情置辯，不僅業經同案被告王麗雯所否認，而誠
      屬可疑。且觀諸被告甲○○雖曾於檢察官偵查中陳稱，見證人吳澄煌及袁惠萍
      之印章均係由被告王麗雯所偽刻，其簽立離婚協議書時未見此二位見證人，離
      婚協議書上「吳澄煌」及「袁惠萍」之署押均係被告王麗雯所簽寫，而「吳澄
      煌」及「袁惠萍」之印文則係被告王麗雯過了幾天後所偽蓋，其雖曾反對偽造
      吳澄煌及袁惠萍之印章、印文及署押，但後來認為只要能辦妥離婚事宜即可等
      情；惟竟另於八十九年三月十七日原審法院調查時陳稱，見證人「吳澄煌」及
      「袁惠萍」之署押係同年六月八日，在其等位於台中市○○路之租屋處即簽寫
      好，因該日去辦理離婚協議時，戶政事務所人員說未蓋章，其甫與被告王麗雯
      返回台中市，返回時已近中午，而由被告王麗雯在台中市偽刻吳澄煌及袁惠萍
      之印章，再由其於同日，在上開離婚協議書上蓋用吳澄煌及袁惠萍之印章，另
      於次日即同年月九日再與被告王麗雯一同至戶政事務所完成離婚登記等情；其
      後復於同日原審法院調查中改稱，其能確定見證人部分係由其與被告王麗雯二
      人各別書寫「吳澄煌」及「袁惠萍」之署押等情；以及另於八十九年八月二十
      五日原審法院審理中又稱，見證人「吳澄煌」及「袁惠萍」之印文及署押均係
      被告王麗雯於八十四年六月八日所為，印章亦係被告王麗雯於同日其下班後即
      已先行偽刻好，而離婚協議書內容則係其等於同日傍晚，在民權路租屋處所寫
      ，吳澄煌及袁惠萍之印文則於次日即同年月九日偽蓋，吳澄煌及袁惠萍之身分
      證影本確均係其先前經辦保險業務時所取得等情，足證被告甲○○前後所為關
      於見證人之印章究係被告王麗雯於偽造見證人之印文前數日所偽刻，或係於同
      年月八日其等簽寫離婚協議書內容，並一同至戶政事務所辦理登記，而於近中
      午返回台中市後甫偽刻，抑或係於同年月八日其下班前即先行偽刻，而其等係
      於該日傍晚甫書寫離婚協議書之內容；以及吳澄煌及袁惠萍之印文究係其或被
      告王麗雯所偽蓋，且究係於同年月八日或九日何日所蓋；另吳澄煌及袁惠萍之
      署押究均係被告王麗雯所書寫，或為其與被告王麗雯各別簽寫一人之署押等情
      之供述均相互矛盾，亦即被告甲○○上開所陳均有明顯之瑕疵，應已委無足採
      。再查，觀諸原審法院於八十九年三月十七日調查中提示上開離婚協議書予被
      告甲○○供其審認見證人欄內「吳澄煌」及「袁惠萍」之署押究係由何人簽寫
      時，被告甲○○竟陳稱其無法確認自己究有無於上開離婚協議書上簽寫見證人
      之署押等語之情，益證被告甲○○辯稱離婚協議書上見證人欄內「吳澄煌」及
      「袁惠萍」之印文、署押，均係被告王麗雯所為，而印章亦係被告王麗雯偽刻
      ，並非其所為云云，均係試圖卸責之詞，無足採信，而上開離婚協議書上「吳
      澄煌」及「袁惠萍」之印文與署押，應足認確係被告甲○○自行所為無疑，蓋
      以離婚協議書上「吳澄煌」及「袁惠萍」之署押及印文若非被告甲○○所為，
      而係被告王麗雯所簽寫，則被告甲○○豈有於得以審認該離婚協議書上之字跡
      之情形下，竟無法確認離婚協議書上見證人欄內「吳澄煌」及「袁惠萍」之簽
      名並非其自己之字跡，甚而未指陳確係被告王麗雯書寫之字跡等情之可能。
（三）另查，被告甲○○雖曾陳稱吳澄煌及袁惠萍之印章均係被告王麗雯所偽刻等情
      ，然此不僅業為被告王麗雯所否認，而有所可疑。倘另觀以被告甲○○前於偵
      查中陳稱係被告王麗雯偽刻見證人之印章後，過幾天甫由被告王麗雯蓋用印文
      等情；其後卻於本院調查中改稱，印章係同年月八日曾至戶政事務所後，再於
      該日近中午返回台中市時，甫由被告王麗雯所偽刻等情；以及於事後陳稱，印
      章係同年月八日其下班後，傍晚書寫離婚協議書內容前即已先由被告王麗雯偽
      刻好等情，足認業已顯露被告甲○○對於究係何時偽刻見證人之印章等情閃爍
      其詞，前後供述不一致，是以被告甲○○前後瑕疵之供述，不僅無足證明上開
      印章係屬被告王麗雯所偽刻，且益證被告甲○○就究係由何人於何時偽刻見證
      人之印章等事實顯有刻意迴避之情，而其辯稱見證人之印章係由被告王麗雯所
      偽刻云云，應係卸飾之詞，無足採信。再者，依被告甲○○於原審法院調查中
      所陳，其係於六月八日下班後傍晚時甫與被告王麗雯書寫好離婚協議書內容，
      且一併簽寫見證人之署押等情觀之，亦足證被告甲○○辯稱因其等曾於八日至
      戶政事務所辦理離婚登記，然因其等並未蓋用見證人之印章，故事後返回台中
      市偽刻見證人之印章，而於次日二度至戶政事務所甫完成登記等情，應係虛妄
      ，蓋以被告甲○○既係於同年月八日下班後，約傍晚時甫完成書寫離婚協議書
      內容等事項，則其何以得於該日正常上班時間持上開離婚協議書至戶政事務所
      辦理離婚登記手續，是被告王麗雯陳稱其於八日下午在離婚協議書上簽寫自己
      之署押時，見證人欄內「吳澄煌」及「袁惠萍」之署押及印文均未完成，而其
      不知係何時偽造「吳澄煌」及「袁惠萍」之印章，其係於次日被告甲○○持上
      開離婚協議書欲辦理離婚登記時甫見上開事項均業已填載完成等語，應屬可信
      。
（四）末查，被告甲○○於原審法院調查及審理中既自承，當時係其提出離婚之協議
      ，而內容是依被告王麗雯之要求，當時雖有上述偽造文書之情，然其想只要辦
      妥離婚即可，至於其事後會自首犯罪，係因王麗雯將其子帶走等情，則被告王
      麗雯陳稱該時係被告甲○○急欲辦理離婚手續，其甫於協議可取得其子監護權
      之情形下才不得已而離婚等語，堪認屬實，亦即被告甲○○確有為求得以迅速
      辦妥上開離婚登記之動機，而有圖謀一時方便，自行偽造上開見證人之印章、
      印文及署押之犯行無疑。綜上所述，被告甲○○為推諉其犯行所為之上開辯解
      ，均無足採信。本件事證已臻明確，被告甲○○上開犯行，洵堪認定。
二、被告甲○○偽刻「吳澄煌」及「袁惠萍」之印章各壹枚，並於上開離婚協議書上
    見證人欄內偽造上開「吳澄煌」及「袁惠萍」之印文與署押，而偽造上開離婚協
    議書見證人部分之私文書，且係於明知上開離婚協議書未經見證人同意簽名之情
    形下，持上開偽造離婚協議書見證人部分之私文書向戶政事務所諉以業經見證人
    吳澄煌及袁惠萍同意擔任其離婚協議之見證人，使不知情之公務員將見證人見證
    被告業已協議離婚等不實事項登載於職務上所掌離婚登記資料之公文書上，自已
    足以生損害於吳澄煌、袁惠萍及戶政機關對於戶政資料管理之正確性。核被告甲
    ○○所為，係犯刑法第二百十六條、第二百十條之行使偽造私文書罪及同法第二
    百十四條之使公務員登載不實罪。其偽造「吳澄煌」及「袁惠萍」印章各壹枚，
    先後偽造「吳澄煌」之印文二枚與署押壹枚及偽造「袁惠萍」之印文三枚與署押
    壹枚後，均用以偽造離婚協議書見證人部分之私文書，其偽造「吳澄煌」及「袁
    惠萍」印章各壹枚之行為，係偽造私文書之階段行為，而先後偽造「吳澄煌」及
    「袁惠萍」之印文與署押之行為，係偽造私文書之部分行為，均不另論罪。又其
    先後偽造上開離婚協議書見證人部分之私文書後進而行使，其偽造之低度行為應
    為行使之高度行為所吸收，亦不另論罪。至公訴人雖認被告甲○○偽造「吳澄煌
    」及「袁惠萍」之印章各壹枚後，在上開離婚協議書上見證人欄內偽造「吳澄煌
    」及「袁惠萍」之署押及印文等情，僅應依刑法第二百十七條第一項之偽造印章
    、印文及署押罪處斷，惟按被告甲○○既係諉以業經見證人吳澄煌及袁惠萍同意
    對於離婚協議書上所載事項擔任見證人，而分別於該離婚協議書上見證人欄內偽
    造見證人之署押及印文，則該離婚協議書上關於見證人見證離婚協議之部分即應
    屬內容不實經偽造之私文書，核與偽造私文書罪之構成要件相符，是公訴人上開
    所指尚有未洽，惟起訴事實相同，爰依法變更起訴法條，附此敘明。被告甲○○
    利用台中市某一不知情之刻印店店員分別偽刻「吳澄煌」及「袁惠萍」之印章各
    壹枚，係間接正犯。其所犯兩罪間，有方法結果之牽連關係，應依刑法第五十五
    條之規定，從一重之行使偽造私文書罪處斷。被告甲○○以一行使偽造私文書之
    行為，侵害吳澄煌及袁惠萍等人之法益，係一行為觸犯數罪名，為想像競合犯，
    應從一重處斷。被告甲○○在其上開犯罪未發覺前，向台灣台中地方法院檢察署
    檢察官自首犯行，而願受裁判，有八十八年九月十六日之偵訊筆錄可按，應依刑
    法第六十二條前段之規定減輕其刑。原審法院就被告甲○○部分適用刑法第二百
    十六條、第二百十條、第二百十四條、第五十五條、第六十二條前段、第二百十
    九條，罰金罰鍰提高標準條例第一條前段之規定並審酌被告甲○○犯罪之動機及
    目的雖係圖一時之便，然影響及於因信賴被告王麗雯前協議離婚係屬有效而與被
    告王麗雯結婚之第三人，甚或被告王麗雯後婚之家庭安寧，其上開犯行所生危害
    匪淺、其手段及犯罪後之態度等一切情狀，量處有期徒刑陸月，以示懲儆。並以
    被告甲○○所偽造「吳澄煌」及「袁惠萍」之印章各壹枚、偽造之離婚協議書上
    見證人欄內「吳澄煌」之署押壹枚與印文二枚，以及「袁惠萍」之署押壹枚與印
    文三枚，均係偽造之印章、印文及署押，爰依刑法第二百十九條之規定宣告沒收
    。認事用法俱無不合，量刑亦稱妥適，被告上訴意旨否認犯罪，空言指摘原判決
    不當，並無可取，為無理由，應予駁回。查被告未曾受有期徒刑以上刑之宣告，
    有卷內前科表可查，經此偵審教訓，應知警惕諒無再犯之虞，本院認所宣告之刑
    ，以暫不執行為適當，併諭知緩刑肆年，以勵自新。
據上論結，應依刑事訴訟法第三百六十八條，刑法第七十四條第一款判決如主文。
本案經檢察官陳銘章到庭執行職務。
中      華      民      國    八十九     年     十二    月      六      日
                                  臺灣高等法院臺中分院刑事第四庭
                                        審判長法  官  洪  耀  宗
                                              法  官  吳  重  政
                                              法  官  劉  登  俊
右正本證明與原本無異。
如不服本判決應於收受送達後十日內向本院提出上訴書狀，其未敘述上訴之理由者並
得於提起上訴後十日內向本院補提理由書（均須按他造當事人之人數附繕本）。
                                              書記官  林  水  濱
中      華      民      國    八十九     年     十二    月      八      日
附錄條文︰
刑法第二百十四條
明知為不實之事項，而使公務員登載於職務上所掌之公文書，足以生損害於公眾或他
人者，處三年以下有期徒刑、拘役或五百元以下罰金。
刑法第二百十六條、第二百十條
刑法第二百十六條
行使第二百十條至第二百十五條之文書者，依偽造、變造文書或登載不實事項或使登
載不實事項之規定處斷。
刑法第二百十條
偽造、變造私文書，足以生損害於公眾或他人者，處五年以下有期徒刑。
                                                                        Ｃ


司法院資訊處製作；財團法人民間司法改革基金會備份。
